【裁判字號】    89,上訴,1460
【裁判日期】    890605
【裁判案由】    選罷法
【裁判全文】
臺灣高等法院刑事判決                          八十九年度上訴字第一四六號
    上  訴  人  臺灣桃園地方法院檢察署檢察官
    被      告  甲○○
右上訴人因被告選罷法案件，不服臺灣桃園地方法院八十八年度訴字第一０六四號，
中華民國八十九年二月三日第一審判決（起訴案號：臺灣桃園地方法院檢察署八十八
年度偵字第一一八二二號）提起上訴，本院判決如左：
    主  文
上訴駁回。
    理  由
一、公訴意旨略以: 被告甲○○因友人祝戡參與民國八十七年度村里長之選舉，並登
    記為桃園縣龜山鄉陸光村之一號村長候選人，與為求連任之同選區二號村長候選
    人乙○○競爭激烈，明知對手乙○○任村長時並無鄉公所每年撥給該村之小型工
    程費五十萬元等事，竟意圖使乙○○不當選，乃與祝戡基於共同之犯意聯絡，製
    作「新新聞」文宣，內載「一、請看！傳播謠言者的下場─處有期徒刑四個月，
    法律是公正的。二、．．．。三、為人『應嚴以責己』張貼黑函質疑別人，為何
    不自我檢討自己，請問李村長大人：１、鄉公所每年撥給陸光村的小型工程費五
    十萬元（以每年五十萬元計算，十二年共計數百萬元）２、路燈維修費每盞每年
    五百元，本村共有八十一盞路燈，每年計有四萬零五百元維修費？３、村辦公費
    每月？元，全年？元。以上這些收入您都用到那裡去了？村民大會您沒提報，也
    沒有公佈，路燈不亮不修，為什麼？」等之不實內容文宣。並於八十七年六月五
    日，至龜山鄉○○街三十三號「東光印刷品行」，持上開文宣原本及節錄台灣高
    等法院八十六年度重上更（三）字第一三八號判決書一份，交給不知情之負責人
    潘淑芳印製一千份，待印妥後，甲○○隨即以信封內裝上開不實文宣及判決書影
    本，以郵寄之方式，將上開文宣寄給龜山鄉陸光村之眾多村民，將上開不實文宣
    內容之事散布於眾，足生損害於乙○○本人。因認被告甲○○違反公職人員選舉
    罷免法第九十二條之罪嫌。
二、按犯罪事實應依證據認定之，無證據不得推定其犯罪事實，刑事訴訟法第一百五
    十四條定有明文，又不能證明被告犯罪者，應諭知無罪之判決，刑事訴訟法第三
    百零一條第一項亦有明文規定。而公訴人認為被告甲○○違反公職人員選舉罷免
    法第九十二條之罪嫌，無非係以右揭「新新聞」文宣內容為犯罪之主要依據，惟
    訊據被告甲○○對於右揭「新新聞」文宣內容之製作，則堅詞否認係基於為使乙
    ○○不當選之意圖，辯稱：伊製作右揭「新新聞」文宣內容之動機，乃是因為乙
    ○○每次選舉都攻擊別人，伊僅是要反擊乙○○而已，並非是要藉此一文宣之內
    容讓乙○○不當選等語。惟查：
  (一)右揭「新新聞」文宣內容，有關「一、請看！傳播謠言者的下場─處有期徒刑四
    個月，法律是公正的。二、傳播謠言『損人利己』這種事有智慧的人不會做－謠
    言止於智者。三、為人『應嚴以責己』張貼黑函質疑別人，為何不自我檢討自己
    。」等語，乃係以臺灣高等法院八十六年度重上更（三）字第一三號刑事判決為
    其上揭所言之憑據，被告甲○○雖以該一判決書內容於競選活動期間協助候選人
    祝戡攻擊其他候選人乙○○，然因參酌法院審判係公開，判決亦對社會公布，所
    有媒體均得報導法院所為之判決結果，況上開判決所認定之事實係告訴人乙○○
    於村長選舉中所為對被告甲○○之不實文宣，經法院判決有罪確定，被告以之於
    同為村長選舉中宣傳，並影印寄給龜山鄉陸光村之村民一節，不能認係散布謠言
    或傳播不實事項之違法行為。
  (二)至上開「新新聞」文宣內容，其下所接列載之「請問村長大人：１、鄉公所每年
    撥給陸光村的小型工程費五十萬元（以每年五十萬元計算，十二年共計數百萬元
    ）２、路燈維修費每盞每年五百元，本村共有八十一盞路燈，每年計有四萬零五
    百元維修費？３、村辦公費每月？元，全年？元。以上這些收入您都用到那裡去
    了？村民大會您沒提報，也沒有公佈，路燈不亮不修，為什麼？」，則係以「請
    問李村長大人：」為題之問題，其性質應僅係屬於參與村里長競選候選人於競選
    活動期間，所為之一種公開質疑，此不論所質疑之情事內容究竟係為全部真實或
    係為有部分不真實，但因在性質上仍僅係屬於競選候選人所為向村中選民公開其
    欲向對手提出質疑之問題內容，他方候選人自得於競選活動中向村中選民一一提
    出說明，不能以此逕認被告有所影射。
  (三)至被告甲○○於本件對乙○○所質疑之問題內容範圍，包括：鄉公所每年有撥給
    陸光村小型工程費五十萬元、路燈維修費每盞每年有五百元、村辦公費每月有多
    少及其用途去向等問題，依桃園縣龜山鄉公所八十八年一月二十七日函復台灣桃
    園地方法院稱：「二、．．．八十七年度編列各村五十萬小型公共工程經費係由
    本所設計發包而無撥付陸光二村小型工程費之情形。三、路燈維修費每盞每年五
    百元，依本鄉路燈管理辦法第六條規定編列預算支付」（見原審卷五九頁），另
    桃園縣龜山鄉公所於八十八年三月二日復函復台灣桃園地方法院稱：「二、路燈
    維修費係由本所編列預算，撥付村辦公處供為路燈維護使用。三、村辦公費每月
    撥付村辦公處已行之多年，起始日查無可考。四、有關預算所編列之村辦公處相
    關費用係撥付各該村辦公處」（見原審卷六三頁），由以上二公函所示之內容可
    知，鄉公所每年確有撥付每盞路燈五百元之維修費用，每月亦依編列之數額撥付
    村辦公處經費，則被告質問該等費用如何使用一節，並非無據，告訴人僅須加以
    說明即可，不能以之即認被告甲○○有傳述何不實之內容於村民之用意。
  (四)至被告甲○○稱「鄉公所每年撥給陸光村的小型工程費五十萬元 (─以每年五十
    萬元計算，十二年共計數百萬元）」一節，依前述桃園縣龜山鄉公所之公函所示
    ，鄉公所固未曾每年撥付五十萬元予鄉公所，惟依被告所言，村可以建議，鄉公
    所則依村之建議發包施工等情，此並有卷附陸光村八十八年村民大會會議資料、
    八十七年陸光村第一次動員月會記錄可稽（見原審卷六十、六六頁），此亦為告
    訴人所不否認，則縱然村並無每年五十萬元之小型工程費，但每年均可在五十萬
    元之範圍內，建設鄉公所施做小型工程，以利村之建設，如何妥善運用自係村長
    之責任，是以被告上開質疑，雖與事實未盡相符（即鄉公所未撥付五十萬元予村
    辦公處），但村辦公處既有建設權，村長是否善盡其職責，攸關陸光村村民之福
    祉，自有供村民檢視之必要，故被告甲○○之質問，雖有部分與事實不符，但其
    問題既係開放性質（即結論由告訴人說明），且村確有建議使用五十萬之權，則
    該一問題並非杜撰，亦非捏造，亦不能認被告係故意傳播不實之事。
  (五)按村長選舉，旨在選出能建設村之候選人，以利村之建設，增進村民之福祉，則
    於選舉時，候選人所受之質疑，必定較一般人為嚴苛，但被告所言，既均有一定
    之事實為基礎，且其問題並未設定結論，尚可由告訴人向村民說明，被告之上開
    質疑，不能遽認係使告訴人不能當選而傳述不實之事實於村民，此外復查無其他
    積極之事證，足以證明被告確有檢察官所指之犯行，從而原審以不能證明被告犯
    罪諭知被告無罪，核無違誤，檢察官循告訴人之請求上訴指摘原判決不當核無理
    由，應駁回其上訴。
據上論斷，應依刑事訴訟法第三百六十八條判決如主文。
本案經檢察官郭弘佑到庭執行職務。
中      華      民      國    八十九    年      六      月      五      日
                              臺灣高等法院刑事第十三庭
                                  審判長法  官  常  尚  信
                                        法  官  盧  彥  如
                                        法  官  周  占  春
右正本證明與原本無異。
如不服本判決應於收受送達後十日內向本院提出上訴書狀，其未敘述上訴之理由者並
得於提起上訴後十日內向本院補提理由書（均須按他造當事人之人數附繕本）。
                                        書記官  蕭  麗  珍
中    華    民    國    八十九    年       六       月        八        日


司法院資訊處製作；財團法人民間司法改革基金會備份。
